最高法院刑事判決　　　　　　九十六年度台上字第二一七五號
上　訴　人　甲○○
　　　　　　　　　　（
選任辯護人　陳增機律師
上　訴　人　乙○○
　　　　　　　　　　號（另案在台灣基隆監獄執行）
選任辯護人　陳雅萍律師
上列上訴人等因強盜案件，不服台灣高等法院中華民國九十六年
一月二十三日第二審判決（九十五年度上訴字第三二四七號，起
訴案號：台灣基隆地方法院檢察署九十五年度偵字第一六六０、
一六六一號），提起上訴，本院判決如下：
    主  文
原判決撤銷，發回台灣高等法院。
    理  由
本件原判決引用第一審判決所記載之事實、證據及理由，認定上
訴人甲○○曾犯竊盜罪，經台灣基隆地方法院判處有期徒刑六月
，於民國九十三年十二月十四日執行完畢；上訴人乙○○因施用
第二級毒品案件，經同法院判處有期徒刑五月，於九十三年十月
二十六日執行完畢。上訴人等於九十五年三月二十八日凌晨三、
四時許，與陽濠丞共同搭乘吳慶源所駕駛之Ｔ八－六一三三號自
用小客車，欲尋找第二級毒品安非他命施用，其間由陽濠丞聯繫
得知李瑞國有安非他命可供施用，吳慶源乃駕原車與李瑞國所駕
駛之ＣＤ－六二八六號自用小客車在台北縣金山鄉會合後，再一
同前往該鄉○○路某山坡地，上訴人等與陽濠丞及吳慶源下車至
李瑞國車內，乙○○即在李瑞國車內施用安非他命（乙○○施用
第二級毒品部分，已另行判處有期徒刑六月），嗣吳慶源駕駛Ｔ
八－六一三三號自小客車先行離去，上訴人等及陽濠丞則留在李
瑞國所駕駛之自小客車內聊天。同日凌晨五時許，李瑞國於聊天
中言及綽號「黑龍」之郭文隆，且出言批評郭文隆，適郭文隆係
甲○○之友人，甲○○因而心生不悅，竟邀同乙○○共同基於意
圖為自己不法所有之強盜犯意聯絡，在台北縣金山鄉○○路某山
坡空地，先由甲○○自車內駕駛座後方出手毆打李瑞國，二人再
下車打開李瑞國駕駛座車門，共同將李瑞國拉下車，甲○○即持
其所有之客觀上足以對人之生命、身體構成危險之兇器小武士刀
（非槍砲彈藥刀械管制條例之管制刀械）刀柄部分敲打李瑞國臉
部，二人再共同徒手毆打李瑞國，李瑞國不敵向外逃逸，甲○○
、乙○○即在後追打，途中李瑞國不慎跌倒，而為甲○○、乙○
○追及，甲○○即持該小武士刀一把（小武士刀未出刀鞘），將
李瑞國壓制在地，對李瑞國施以強暴行為，至李瑞國無法抗拒，
因而將身上現金新台幣（下同）一萬二千七百元交付予甲○○，
此時乙○○見李瑞國已無法抗拒，即先行返回李瑞國停放自用小
客車處。之後李瑞國乃起身欲逃離，然因心有不甘，於逃離時口
出「三字經」，復引起甲○○之不悅，對乙○○高呼李瑞國又想
逃走，乙○○聽聞此情，乃於途中轉身走回甲○○旁，拔出上開
甲○○手持之小武士刀，朝李瑞國背部猛砍一刀，致李瑞國受有
背部割傷（傷口約十五公分，深及深部組織、肌肉層、椎骨可見
）之傷害。甲○○、乙○○見李瑞國受傷倒地不能抗拒後，即承
前強盜取財之犯意，接續強取李瑞國所有之上揭CD─六二八六號
自用小客車及在車內之二支行動電話（規格：、ＮＥＣ廠牌銀
色行動電話，型號：Ｔ三五三ｉ，序號：0000000000
00000。、ＭＡＸＯＮ廠牌銀色行動電話，型號：ＭＸ七
九七０，序號：000000000000000）。至此，在
旁勸架無果之陽濠丞見事態嚴重，而吳慶源復已先行離去，在急
於離開現場之情形下，只好搭乘由甲○○所駕駛強盜所得之李瑞
國所有之上揭自用小客車，與甲○○、乙○○共同離開現場，途
經台北縣萬里鄉台二線核二廠附近，甲○○駕車不慎撞及路旁護
欄，致該車無法發動，甲○○、乙○○及陽濠丞乃轉搭台汽客車
及計程車，投宿基隆市蝶戀花旅館三０七室，甲○○旋將強盜所
得之二支行動電話交予不知情之友人楊思晟，由楊思晟於同日中
午一、二時許，持往基隆市○○路二九一號一樓「萬虹通信廣場
」轉售予不知情之陳麗秋，得款一千元。嗣李瑞國下山後報警逮
獲陽濠丞、吳慶源，上訴人等始於翌日自行投案，甲○○並帶警
至其住處查扣供犯罪所用之小武士刀一把等情。因而維持第一審
論處上訴人等共同意圖為自己不法之所有，攜帶兇器，以強暴至
使不能抗拒，而取他人之物及使其交付罪刑（均累犯）之判決，
駁回上訴人等在第二審之上訴，固非無見。
惟查(一)、九十二年九月一日施行之刑事訴訟法，已酌採英美法系
之傳聞法則，於第一百五十九條第一項明定被告以外之人，於審
判外之言詞或書面陳述，除法律有規定者外，不得作為證據，用
以保障被告之反對詰問權。而刑事訴訟法所規定傳聞法則之例外
，其中就被告以外之人於偵查中向檢察官所為之陳述，因檢察官
代表國家偵查犯罪時，原則上當能遵守法定程序，且被告以外之
人如有具結能力，仍應依法具結，以擔保係據實陳述，故於第一
百五十九條之一第二項規定：被告以外之人於偵查中向檢察官所
為之陳述，除顯有不可信之情形外，得為證據。而此所謂「非顯
有不可信」之要件，應解為屬於證據能力之規定，而非陳述內容
證明力之問題。至於被告以外之人於偵查中向檢察官所為陳述是
否具備非顯不可信之要件而具有證據能力，法院應就該被告以外
之人於審判中及檢察官面前所為陳述之外部附隨之環境或條件，
比較判斷之，然後於判決理由內明確記載其採用在檢察官面前所
為陳述之心證理由，方為適法。原判決以證人李瑞國於檢察官偵
查中、陽濠丞於九十五年五月十八日檢察官偵查中、甲○○就共
同被告乙○○部分、乙○○就共同被告甲○○部分於九十五年五
月十八日在檢察官偵查中，均係具結後而為陳述，因認其有證據
能力。而未與其在審判中所為之陳述，比較說明其是否有顯不可
信之情形，遽認為有證據能力，自有未合。(二)、共同正犯之所以
應對其他共同正犯所實施之行為負其全部責任者，以就其行為有
犯意之聯絡為限，若他犯所實施之行為，超越原計畫之範圍，而
為其所難預見者，則僅應就其所知之程度，令負責任，未可概以
共同正犯論。原判決依據前揭事實認定上訴人等共犯加重強盜罪
，然其理由說明則謂，綜合卷證資料，足以認定上訴人等前往案
發地點之目的是為施用安非他命，上訴人等共同追打李瑞國，將
其毆打倒地後，乙○○即轉身走回李瑞國停放自用小客車處，由
甲○○單獨持扣案小武士刀，將李瑞國壓制在地上，要李瑞國交
出財物，致李瑞國無法抗拒，主動交出身上現金，甲○○又出手
搜取李瑞國身上有無財物，之後李瑞國欲離去之際，出口罵「三
字經」，引起甲○○不悅，呼叫李瑞國又要逃走，此時返回李瑞
國停放車子處途中之乙○○聽聞李瑞國罵「三字經」，同感不悅
，乃折返，自甲○○手中拔出扣案小武士刀，砍傷證人李瑞國等
語。其中關於乙○○部分究係與甲○○共同追打李瑞國倒地後即
轉身返回李瑞國停車處，甲○○才單獨持扣案小武士刀強盜李瑞
國財物，抑或是上訴人等追打李瑞國倒地後，甲○○持扣案小武
士刀對李瑞國施強暴，致使無法抗拒後，才返回停車處，事實記
載與理由說明，不盡一致，已有可議。又依原判決所記載之事實
，上訴人等如係為施用安非他命而與李瑞國等到案發地，因李瑞
國批評甲○○之友人鄭文隆，引起甲○○之不悅，上訴人等才聯
手施以毆打等情，如果無訛，則上訴人等共同對李瑞國施強暴，
加以毆打之初，究係不滿其批評鄭文隆，抑或基於強盜之犯意為
之，即非無疑。再依原判決上述理由說明，乙○○如係於共同將
李瑞國毆打倒地後，即轉身走至停放自用小客車處，此時甲○○
才單獨持小武士刀強盜李瑞國財物，得手後，李瑞國欲離去時，
口罵「三字經」，乙○○聞言心生不悅，才折返持小武士刀砍傷
李瑞國。則甲○○強盜李瑞國財物部分，是否單獨另行起意為之
，是否為乙○○所能預見，或包括在當初共同毆打李瑞國之犯意
之內。而乙○○之再折返持武士刀砍傷李瑞國，究係不滿其罵「
三字經」，還是為分擔強盜行為，對李瑞國施強暴，以及與甲○
○駕走李瑞國之自用小客車、取走車上之行動電話是否有關聯，
亦有欠明瞭。凡此，因攸關甲○○如成立強盜罪，乙○○與其是
否有犯意之聯絡及行為之分擔，自應究明。乃原判決對此未詳予
調查釐清，剖析明白，遽論以共同正犯，尚嫌速斷。上訴人等分
別提起上訴，指摘原判決不當，非無理由。按第三審法院應以第
二審判決所確認之事實為判決基礎，刑事訴訟法第三百九十四條
第一項前段定有明文。原判決上述之違背法令，影響於事實之確
定，本院無可據以為裁判，應將原判決撤銷，發回原審法院更為
審判。
據上論結，應依刑事訴訟法第三百九十七條、第四百零一條，判
決如主文。
中　　華　　民　　國　九十六　年　　四　　月　二十六　日
                      最高法院刑事第一庭
                          審判長法官  董　明　霈
                                法官  林　茂　雄
                                法官  張　祺　祥
                                法官  呂　永　福
                                法官  吳　信　銘
      本件正本證明與原本無異
                                      書  記  官
中　　華　　民　　國　九十六　年    五  　月　  二    日
                                                      Ｑ
